ACORDAO-COMPLETO-2336147

ACÓRDÃO 12179/2019 ATA 38/2019 - PRIMEIRA CÂMARA

VISTOS, relatados e discutidos estes autos de aposentadoria, 
ACORDAM os Ministros do Tribunal de Contas da União, reunidos em Sessão da Primeira Câmara, diante das razões expostas pelo Relator, em:
9.1. considerar legais para fins de registro os atos de concessão de aposentadoria de Maria Dalva Freitas Machado e de Sebastião Gomes de Alvarenga;
9.2. considerar prejudicado, por inépcia, o exame de mérito do ato de concessão de aposentadoria de Ronaldo de Paiva Magalhães;
9.3. determinar à UFRJ que submeta novo ato a registro, no prazo de trinta dias, contados da ciência desta decisão.

Atos de concessão de Aposentadoria.

Primeira Câmara

Universidade Federal do Estado do Rio de Janeiro.

3. Interessados/Responsáveis:
3.1. Interessados: Maria Dalva Freitas Machado (XXX.087.077-XX); Ronaldo de Paiva Magalhães Calvet (XXX.199.247-XX); Sebastião Gomes de Alvarenga (XXX.073.767-XX).

13.1. Ministro presente: Walton Alencar Rodrigues (Relator).
13.2. Ministros-Substitutos convocados: Marcos Bemquerer Costa e Weder de Oliveira (na Presidência).

WALTON ALENCAR RODRIGUES

Trata-se de atos de concessão de aposentadoria de ex-servidores da Universidade Federal do Estado do Rio de Janeiro (UFRJ) , submetidos, para fins de registro, à apreciação do Tribunal de Contas da União (TCU) , de acordo com o art. 71, inciso III, da Constituição Federal. Os atos foram cadastrados e disponibilizados ao TCU por intermédio do Sistema de Apreciação e Registro de Atos de Admissão e Concessões (Sisac) , na forma do art. 2º, caput e inciso II, e art. 4º, caput, da Instrução Normativa-TCU 55/2007.
Transcrevo a seguir a instrução do Auditor (peça 8) , que contou com a anuência do Diretor (peça 9) :
“EXAME TÉCNICO  
Procedimentos aplicados
2.	Os procedimentos para exame, apreciação e registro de atos de pessoal encontram-se estabelecidos na Instrução Normativa TCU 55/2007 e na Resolução TCU 206/2007. Essas normas dispõem, em seus arts. 4º, § 2º, e 3º, § 3º, respectivamente, que os atos de pessoal disponibilizados por meio do Sisac devem ser submetidos à crítica automatizada do próprio sistema, com base em parâmetros predefinidos.
3.	Relativamente aos atos de concessão de aposentadoria, as rotinas de crítica das informações cadastradas no Sisac foram elaboradas e validadas levando-se em conta as peculiaridades desses atos. Os itens de verificação do sistema compreendem prazos e fundamentos legais, assim como eventuais ocorrências de acumulação. Trata-se de verificações mais abrangentes, minuciosas e precisas do que aquelas que podem ser realizadas por mãos humanas, proporcionando um nível de segurança ainda maior.
4.	Além da crítica automatizada, há verificação humana adicional no caso de haver alertas do sistema ou informações não formatadas, como esclarecimentos do gestor ou do controle interno. 
5.	As críticas também consideram os registros do Sistema Integrado de Administração de Recursos Humanos (Siape) . O Siape disponibiliza informações atualizadas sobre as parcelas que integram os proventos, diferentemente, portanto, do Sisac, que informa as parcelas no momento do registro do ato.
6.	Essa confrontação com o Siape fornece uma visão atual e verdadeira da situação, o que permite descaracterizar irregularidades e inconsistências que, embora constantes do Sisac, já foram corrigidas.
Exame das constatações
Acumulação Informada
7.	O conjunto das verificações a que o (s) ato (s) foi (ram) submetido (s) encontra-se discriminado em detalhes nas páginas que precedem esta instrução. Não foi (ram) constatado (s) qualquer (quaisquer) óbice (s) a (s) sua (s) apreciação (ões) pela legalidade.
8.	Cabe registrar que esse também foi o entendimento do controle interno, que examinou os atos no âmbito da competência definida nos arts. 11 e 12 da Instrução Normativa - TCU 55/2007.
9.	Tratando-se de ato (s) de aposentadoria em que foi (ram) detectado (s) acumulação (ões) de cargos na atividade, a princípio lícita (s) , todavia, ou não se identificaram todas as jornadas nas bases cadastrais mantidas nesta Corte de Contas ou, quando encontradas, ultrapassaram o total de 60h/semana quando somadas, foi necessário indagar o gestor a confirmar o somatório das jornadas do (s) interessado (s) e justificar se a qualidade do (s) serviço prestado (s) e o (s) comprometimento (s) do (s) trabalho (s) foram atendidos de forma satisfatória durante as atividades exercidas, ou seja, sem prejuízo algum.
10.	Conforme a peça 3, que trata de resposta ao Ofício de diligência do TCU/Sefip à peça 1 para elucidar a situação, o gestor demonstrou para todos os interessados não haver concomitância de atividades.
11.	Logo, tendo em vista acumulações lícitas de cargos, exercidos sem concomitância de atividades, cabe proposta de que o (s) ato (s) seja (m) considerado (s) legal (is) e registrado (s) .
CONCLUSÃO 
12.	A abrangência e a profundidade das verificações levadas a efeito fundamentam convicção de legalidade do (s) ato (s) . Assim, cabe proposta no sentido de que seja (m) considerado (s) legal (is) , promovendo-se o (s) seu (s) registro (s) .
PROPOSTA DE ENCAMINHAMENTO 
13.	Ante o exposto, com fundamento no art. 71, inciso III, da Constituição Federal, no art. 1º, inciso V, e art. 39, incisos I e II, da Lei 8.443/1992, no art. 260 do Regimento Interno do Tribunal de Contas da União, propõe-se:
a) considerar legal (is) o (s) ato (s) de concessão de aposentadoria de:
Sebastião Gomes de Alvarenga, CPF XXX.073.767-XX, 
Maria Dalva Freitas Machado, CPF XXX.087.077-XX, e 
Ronaldo de Paiva Magalhães Calvet, CPF XXX.199.247-XX.”
O Ministério Público junto ao TCU divergiu da proposta encaminhamento nos seguintes termos (peça 10) :
“Trata-se da análise de atos de concessão de aposentadoria emitidos pela Universidade Federal do Estado do Rio de Janeiro. A Unidade Técnica propôs apreciar os atos em questão pela legalidade. Entretanto, apresentamos ressalvas à análise empreendida, no que se refere à aposentadoria do Sr. RONALDO DE PAIVA MAGALHÃES CALVET.
	Isso porque, no referido ato (peça 5) , não consta nem sequer qual teria sido o fundamento legal da referida aposentadoria. Além do mais, o servidor conta com apenas 25 anos de tempo de contribuição e recebe seus proventos com integralidade. Nessas circunstâncias, considerando as divergências apresentadas, e considerando que o ato deu entrada no TCU apenas em setembro de 2017, entendemos ser mais adequado ao caso considerar o referido ato prejudicado por inépcia, ante a impossibilidade de se emitir juízo sobre o respectivo registro.  
	Quanto aos demais atos, manifestamo-nos de acordo com a proposta alvitrada pela Unidade Técnica.”

não há

Procurador Marinus Eduardo De Vries Marsico.

PESSOAL. APOSENTADORIA. LEGALIDADE DE DOIS ATOS. ANÁLISE DE OUTRO ATO PREJUDICADO POR INÉPCIA, ANTE A FALTA DE ELEMENTOS QUE POSSIBILITEM EMITIR JUÍZO.

APOSENTADORIA (APOS)

Secretaria de Fiscalização de Pessoal (SEFIP).

Trata-se de atos de concessão de aposentadoria de ex-servidores da Universidade Federal do Estado do Rio de Janeiro (UFRJ) , submetidos, para fins de registro, à apreciação do Tribunal de Contas da União (TCU) , de acordo com o art. 71, inciso III, da Constituição Federal. Os atos foram cadastrados e disponibilizados ao TCU por intermédio do Sistema de Apreciação e Registro de Atos de Admissão e Concessões (Sisac) , na forma do art. 2º, caput e inciso II, e art. 4º, caput, da Instrução Normativa TCU 55/2007.
A Secretaria de Fiscalização de Pessoal (Sefip) posiciona-se pela legalidade dos atos em questão, e propõe o seu registro.
Acolho os argumentos do Ministério Público junto ao TCU (peça 10) , para divergir da unidade técnica no que se refere à aposentadoria de Ronaldo de Paiva Magalhães Calvet. Como demonstra o parecer do Ministério Público, o respectivo ato (peça 5) não contém o fundamento legal da aposentadoria do servidor que, segundo os dados disponíveis, conta com apenas 25 anos de tempo de contribuição e recebe seus proventos com integralidade. 
Considerando as divergências apresentadas, e o fato de o ato ter dado entrada no TCU em setembro de 2017, considero prejudicado, por inépcia, o exame de mérito do ato de concessão de aposentadoria de Ronaldo de Paiva Magalhães Calvet e determino à UFRJ que submeta novo ato a registro, no prazo de trinta dias, contados da ciência desta decisão.
Julgo legais os outros dois atos de aposentadorias tratados nestes autos, concedendo-lhes registro.
Feitas essas considerações, voto por que o Tribunal acolha a minuta de acórdão que ora submeto à deliberação do colegiado.
TCU, Sala das Sessões Ministro Luciano Brandão Alves de Souza, em 22 de outubro de 2019.
WALTON ALENCAR RODRIGUES 
Relator